---
title: "Análisis exploratorio de incendios forestales ocurridos en California durante 1998 y 2024"
author: "Mariela Alvarado, Manuel Vargas"
date: "2025-07-14"
format: html
toc: true
lang: es
theme: cosmo
---

```{r}
#| label: cargar-bibliotecas
#| warning: false
#| message: false
#| code-fold: true
#| echo: false

library(tidyverse)
library(lubridate)
library(plotly)
library(scales)
```

```{r}
#| label: cargar-datos
#| warning: false
#| message: false
#| code-fold: true
#| echo: false

incendios <- read_csv("incendios-ca-historicos-1998-2024.csv")

incendios_anio <-
  incendios |>
  mutate(
    anio = year(ALARM_DATE)
  ) |>
  group_by(anio) |>
  summarise(
    n                       = n(),                          # cantidad de incendios
    area_quemada_total      = sum(GIS_ACRES, na.rm = TRUE), # área quemada total
    temperatura_2m_promedio = mean(TEMPERATURE_2M_ALARM_DATE, na.rm = TRUE), # temperatura promedio
    .groups                 = "drop"
  )

incendios_mes <-
  incendios |>
  mutate(
    anio = year(ALARM_DATE),
    mes  = month(ALARM_DATE, label = TRUE, abbr = TRUE)
  ) |>
  group_by(anio, mes) |>
  summarise(
    n                       = n(),                          # cantidad de incendios
    area_quemada_total      = sum(GIS_ACRES, na.rm = TRUE), # área quemada total
    temperatura_2m_promedio = mean(TEMPERATURE_2M_ALARM_DATE, na.rm = TRUE), # temperatura promedio
    .groups                 = "drop"
  )

# Asegurar que los meses queden en orden enero-diciembre
incendios_mes$mes <- factor(
  incendios_mes$mes,
  levels = month(ymd("2025-01-01") + months(0:11), label = TRUE, abbr = TRUE)
)
```

# Introducción

Los incendios forestales representan una de las amenazas medioambientales más críticas del siglo XXI. Además de destruir ecosistemas y biodiversidad, estos eventos comprometen la salud pública, la seguridad de las comunidades y la estabilidad económica, lo que evidencia la urgente necesidad de herramientas analíticas que permitan comprender y mitigar su impacto. Mediante técnicas de procesamiento y análisis espacial de datos geográficos, el presente estudio se enfoca en la incidencia de incendios forestales como una manifestación del cambio climático. A través del lenguaje de programación R, se desarrolló un sistema de visualización e interpretación geoespacial que integra datos vectoriales y ráster. El análisis se centró en el estado de California, Estados Unidos, una región particularmente vulnerable a eventos extremos asociados al calentamiento global.

Este documento presenta un análisis exploratorio de los datos de incendios forestales facilitados por el [Departamento de Silvicultura y Protección contra Incendios de California (CAL FIRE)](https://www.fire.ca.gov/), a los cuales se les unieron datos de temperatura provenientes del [Reanálisis atmosférico de quinta generación del ECMWF (ERA5)](https://cds.climate.copernicus.eu/).

El análisis abarca el periodo entre los años 1998 y 2024.

# Análisis por año

## Cantidad de incendios

```{r}
#| label: grafico-cantidad-incendios_por_anio
#| warning: false
#| message: false
#| code-fold: true

# Gráfico de líneas + tendencia
g <-
  ggplot(
    incendios_anio, 
    aes(
      x = anio, 
      y = n, 
      group = 1,
      text = paste0(
        "Año: ", anio,
        "<br>Cantidad de incendios: ", comma(n)
      )
    )
  ) +
  geom_line(color = "red", linewidth = 1) +       # línea principal
  geom_point(color = "red", size = 2) +           # puntos sobre la línea
  geom_smooth(method = "lm", se = FALSE,          # línea de tendencia
              linetype = "dashed", linewidth = 0.8,
              color = "gray30") +
  labs(
    x = "Año",
    y = "Cantidad de incendios"
  ) +
  theme_minimal(base_size = 12) +
  theme(
    panel.grid.major.x = element_blank(),
    axis.text.x = element_text(angle = 45, hjust = 1)
  )

# Convertir a interactivo
g_interactivo <- ggplotly(g, tooltip = "text") |> config(locale = 'es')

# Mostrar
g_interactivo
```

## Área quemada

```{r}
#| label: grafico-area_quemada_por_anio
#| warning: false
#| message: false
#| code-fold: true

# Gráfico de líneas + tendencia
g <-
  ggplot(
    incendios_anio,
    aes(
      x    = anio,
      y    = area_quemada_total,
      group = 1,
      text = paste0(
        "Año: ", anio,
        "<br>Área quemada: ", comma(area_quemada_total), " acres"
      )
    )
  ) +
  geom_line(color = "red", linewidth = 1) +       # línea principal
  geom_point(color = "red", size = 2) +           # puntos
  geom_smooth(method = "lm", se = FALSE,          # línea de tendencia
              linetype = "dashed", linewidth = 0.8,
              color = "gray30") +
  labs(
    x = "Año",
    y = "Área quemada (acres)"
  ) +
  scale_y_continuous(labels = comma) +            # separador de miles en eje Y
  theme_minimal(base_size = 12) +
  theme(
    panel.grid.major.x = element_blank(),
    axis.text.x = element_text(angle = 45, hjust = 1)
  )

# Convertir a interactivo con el texto personalizado
g_interactivo <- ggplotly(g, tooltip = "text") |> config(locale = 'es')

# Mostrar
g_interactivo
```

## Temperatura promedio del centroide del incendio durante la hora de emisión de la alarma

```{r}
#| label: temperatura_por_anio
#| warning: false
#| message: false
#| code-fold: true

# Gráfico de líneas + tendencia
g <-
  ggplot(
    incendios_anio,
    aes(
      x    = anio,
      y    = temperatura_2m_promedio,
      group = 1,
      text = paste0(
        "Año: ", anio,
        "<br>Temp. promedio: ",
        number(temperatura_2m_promedio, accuracy = 0.1), " °C"
      )
    )
  ) +
  geom_line(color = "red", linewidth = 1) +        # línea principal
  geom_point(color = "red", size = 2) +            # puntos
  geom_smooth(method = "lm", se = FALSE,           # tendencia lineal
              linetype = "dashed", linewidth = 0.8,
              color = "gray30") +
  labs(
    x = "Año",
    y = "Temperatura promedio (°C)"
  ) +
  scale_y_continuous(labels = number_format(accuracy = 0.1)) +
  theme_minimal(base_size = 12) +
  theme(
    panel.grid.major.x = element_blank(),
    axis.text.x = element_text(angle = 45, hjust = 1)
  )

# Convertir a interactivo con texto personalizado
g_interactivo <- ggplotly(g, tooltip = "text") |> config(locale = 'es')

# Mostrar
g_interactivo
```

# Análisis por mes

## Cantidad de incendios

```{r}
#| label: grafico-cantidad-incendios_por_mes
#| code-fold: true
#| warning: false
#| message: false

# Sumar la cantidad de incendios por mes (todos los años)
incendios_mes_total <- incendios_mes |>
  group_by(mes) |>
  summarise(n = sum(n), .groups = "drop") |>
  # Re-etiquetar los meses a español
  mutate(
    mes = factor(
      mes,
      levels  = month.abb,                               # orden correcto
      labels  = c("Ene", "Feb", "Mar", "Abr", "May",
                  "Jun", "Jul", "Ago", "Sep", "Oct",
                  "Nov", "Dic")
    )
  )

# Gráfico de barras (una por mes)
g <-
  ggplot(
    incendios_mes_total,
    aes(
      x    = mes,
      y    = n,
      text = sprintf("Mes: %s<br>Cantidad de incendios: %d", mes, n)
    )
  ) +
  geom_col(fill = "firebrick") +
  labs(
    x = "Mes",
    y = "Cantidad de incendios"
  ) +
  scale_y_continuous(expand = expansion(mult = c(0, 0.05))) +
  theme_minimal(base_size = 12) +
  theme(
    panel.grid.major.x = element_blank(),
    axis.text.x = element_text(angle = 45, hjust = 1)
  )

# Convertir a interactivo con texto personalizado
g_interactivo <- ggplotly(g, tooltip = "text")  |> config(locale = 'es')

# Mostrar
g_interactivo
```

## Área quemada

```{r}
#| label: area_quemada_por_mes
#| code-fold: true

# Sumar el área quemada por mes (todos los años)
incendios_area_total <- incendios_mes |>
  group_by(mes) |>
  summarise(area_quemada_total = sum(area_quemada_total), .groups = "drop") |>
  # Re-etiquetar los meses a español
  mutate(
    mes = factor(
      mes,
      levels = month.abb,                               # orden cronológico
      labels = c("Ene", "Feb", "Mar", "Abr", "May",
                 "Jun", "Jul", "Ago", "Sep", "Oct",
                 "Nov", "Dic")
    )
  )

# Gráfico de barras (una por mes)
g <-
  ggplot(
    incendios_area_total,
    aes(
      x    = mes,
      y    = area_quemada_total,
      text = sprintf(
        "Mes: %s<br>Área quemada: %s acres",
        mes,
        comma(area_quemada_total)
      )
    )
  ) +
  geom_col(fill = "firebrick") +
  labs(
    x = "Mes",
    y = "Área quemada (acres)"
  ) +
  scale_y_continuous(
    labels = comma,
    expand = expansion(mult = c(0, 0.05))
  ) +
  theme_minimal(base_size = 12) +
  theme(
    panel.grid.major.x = element_blank(),
    axis.text.x = element_text(angle = 45, hjust = 1)
  )

# Versión interactiva con texto personalizado
g_interactivo <- ggplotly(g, tooltip = "text") |> config(locale = "es")

# Mostrar
g_interactivo
```

## Temperatura promedio del centroide del incendio durante la hora de emisión de la alarma

```{r}
#| label: temperatura_por_mes
#| code-fold: true

# Calcular la temperatura promedio por mes (promedio de todos los años)
temperatura_mes_promedio <- incendios_mes |>
  group_by(mes) |>
  summarise(
    temperatura_2m_promedio = mean(temperatura_2m_promedio, na.rm = TRUE),
    .groups = "drop"
  ) |>
  # Re-etiquetar los meses a español
  mutate(
    mes = factor(
      mes,
      levels = month.abb,                               # orden cronológico
      labels = c("Ene", "Feb", "Mar", "Abr", "May",
                 "Jun", "Jul", "Ago", "Sep", "Oct",
                 "Nov", "Dic")
    )
  )

# Gráfico de barras (una por mes)
g <-
  ggplot(
    temperatura_mes_promedio,
    aes(
      x    = mes,
      y    = temperatura_2m_promedio,
      text = sprintf(
        "Mes: %s<br>Temp. promedio: %.1f °C",
        mes, temperatura_2m_promedio
      )
    )
  ) +
  geom_col(fill = "firebrick") +
  labs(
    x = "Mes",
    y = "Temperatura promedio (°C)"
  ) +
  scale_y_continuous(expand = expansion(mult = c(0, 0.05))) +
  theme_minimal(base_size = 12) +
  theme(
    panel.grid.major.x = element_blank(),
    axis.text.x = element_text(angle = 45, hjust = 1)
  )

# Versión interactiva con texto personalizado
g_interactivo <- ggplotly(g, tooltip = "text") |> config(locale = "es")

# Mostrar
g_interactivo
```